【裁判字號】    92,重上更(五),50
【裁判日期】    920806
【裁判案由】    違反藥事法
【裁判全文】
臺灣高等法院刑事判決                          九十二年度重上更(五)字第五０號
    上  訴  人
    即  被  告  甲○○
    選任辯護人  蔡讚燁律師
右上訴人因違反藥事法案件，不服臺灣臺北地方法院八十三年度訴字第二九四二號，
中華民國八十四年十一月二十四日第一審判決（起訴案號：臺灣臺北地方法院檢察署
八十三年度偵字第二二００四號）提起上訴，經判決後，由最高法院第五次發回更審
，本院判決如左：
    主  文
原判決關於甲○○部分撤銷。
甲○○共同製造偽藥，處有期徒刑壹年。
扣案之TRAMADOL白色粉末及膠囊共肆萬柒仟柒佰伍拾伍公克均沒收。
    事  實
一、甲○○係臺北市○○○路○段二七八號長青內兒科診所醫師兼負責人，陳憲宏係
    藥商，林錦泉（以上二人均判處有期徒刑七月，各諭知緩刑四年及三年確定) 曾
    任製藥廠廠長，三人明知TRAMADOL為行政院衛生署公告管制之強烈鎮痛劑，甲○
    ○為毒癮病患做戒毒治療，明知所使用之戒毒藥品TRAMADOL須依病歷詳實記載並
    接受主管機關之監督管理，為謀取不法利益（向合法藥商購買價格高昂），應付
    診所大量之需求，及逃避主管機關對管制藥品之管理，竟委由陳憲宏向外買入前
    開藥物，陳憲宏於向許鐵彥（經原審判決無罪確定）以每公斤新臺幣（下同）五
    萬元之價格購得四十公斤之TRAMADOL原料藥後，三人基於共同之犯意聯絡，由陳
    憲宏以每公斤五萬八千五百元之代價售予甲○○，並分別於八十三年初交付十公
    斤，同年五月十九日交付二十公斤，同年七月二十五日再交付十公斤。因前開TR
    AMADOL係原料藥，不能直接讓患者使用，甲○○在無調劑設備下乃事先將TRAM A
    DOL與乳糖（係屬賦形劑）依比例混合後，未親自而係交由陳憲宏將其中之十公
    斤以每粒一．二角之代價代工製成膠囊，陳憲宏復於八十三年五月間，再委由林
    錦泉在臺北縣新莊市○○路三六七巷十一號代工製成偽藥TRAMADOL膠囊，共約十
    三萬粒，每粒代工費用０．八角 (空膠囊由甲○○提供)。甲○○明知該膠囊係
    按原料藥添加乳糖擅自製造之偽藥，竟在長青診所使用，作為吸毒患者之治療藥
    品，並基於概括之犯意，設立郵購帳戶，提供甲○○在華南銀行永吉分行帳號及
    妻子張一惠台北郵局九十九支局帳號，連續多次接受全省各地不特定之煙毒患者
    及林福濃、王輝良、郭景義、廖文鳴、沈貝玲、楊鳳英、周清松等戒毒患者郵購
    。嗣於八十三年十月五日為法務部調查局臺北市調查處（以下簡稱臺北市調查處
    ）查獲，並扣得甲○○所有犯罪所得之TRAMADOL膠囊三十一罐（計十二萬四千粒
    ，共淨重二四、五五０公克）及預備供犯罪所用之TRAMADOL原料藥（白色粉末，
    共淨重二三、二０五公克），總重四七、七五五公克。
二、案經臺北市調查處移送臺灣臺北地方法院檢察署檢察官偵查起訴。
    理  由
一、訊據被告甲○○矢口否認有製造、販賣偽藥犯行，辯稱：我是醫師，有調劑權，
    可調劑藥品供病患服用，我向陳憲宏買受TRAMADOL原料藥請他找人代工，作成膠
    囊，乳糖是他找人去買，我有跟他說配的比例，並非製造藥品，而劃撥郵寄藥品
    之病人都是先前我看過診或電話問診過的，亦非販賣云云。經查：
  (一)右揭未經主管機關核准擅自製造TRAMADOL膠囊偽藥之事實，業據被告甲○○於臺
    北市調查處調查時自白供承：「經藥品中盤商陳憲宏之介紹，而委託陳憲宏之貿
    易商替我進口TRAMADOL原料，交由藥廠代工製成膠囊」等語（見偵查卷第三十五
    頁反面），及於檢察官偵訊中坦承：「（有無經過衛生署核准製造？）沒有。」
    （見偵查卷第十七頁反面、第七十五頁）」。而已判決確定之被告陳憲宏於偵查
    中亦供承：「（此藥來源？）向許鐵彥買的，每公斤五萬多元」等語（見偵查卷
    第十八頁）、「是甲○○買原料後我找人來代工，膠囊是甲○○提供，我就找林
    錦泉加工。」等語（見偵查卷第八十五頁），於原審亦供承：「代工費是一角二
    ，…空膠囊是甲○○拿給我的，我再交林錦泉去做」等語（見原審卷一第二四六
    頁）等語。同案已判決確定之被告林錦泉亦不否認有加工成十三萬粒（見上訴字
    卷第二十二頁），雖否認知悉為管制藥品，惟參以林錦泉原為藥廠廠長，對藥品
    之製造、辨識應極熟稔，對陳憲宏交予其代工製造之藥品係屬管制藥品TRAMADOL
    ，應已知悉。加以，被告甲○○尚於臺北市調查處亦供承：「我原向禾利行購買
    TRAMADOL，但禾利行有斷藥之情形，．．．向禾利行購買需向禾利行提供病患之
    病歷，但．．．無法提供病歷，無法繼續領藥」等語（見偵查卷第三十六頁），
    於偵查中供承：「此為管制藥品，衛生局會來查對，如此會斷貨」等語（見偵查
    卷第十八頁）。可見被告甲○○明知所使用之戒毒藥品TRAMADOL須依病歷詳實記
    載並接受主管機關之監督管理，為謀取不法利益（向合法藥商購買價格高昂），
    應付診所大量之需求，及逃避主管機關對管制藥品之管理，竟委由陳憲宏向許鐵
    彥買入TRAMADOL原料藥，並找林錦泉代工製成膠囊。
  (二)查TRAMADOL原料藥及製劑，經行政院衛生署八十一年八月二十五日以衛署藥字第
    八一四三五九七號公告列管之管制藥品，有該行政院衛生署公告影本在卷（本院
    更（三）卷）可按。本件扣案之TRAMADOL白色粉末及膠囊三十一罐（每罐四千粒
    ）共重四七、七五五公克，業經原審送請法務部調查局鑑定結果，均含有管制藥
    品TRAMAD OL成分，亦有該局檢驗通知書在卷足憑（見原審卷一第一七九頁）。
    被告迭辯稱：TRAMADOL鎮痛劑對毒癮治療具有療效，因該原料藥味苦，難以吞服
    ，故混合乳糖後，直接裝入膠囊內，俾便服用，未添加其他藥物等語（見原審卷
    二第四八○頁，上更(一)字卷第三十九頁反面，上更(二)字卷第三十四頁、第四十八
    頁反面，本院更（三）卷九十年二月五日訊問筆錄），可知被告於膠囊內除有TR
    AMADOL成分外，尚加入乳糖。按一般藥品膠囊劑之製造，須經一複雜之製造過程
    ，將主成分與賦形劑均勻混合後，再充填入膠囊中，並非直接將主成分充填入膠
    囊中，且使用於製程之成分，均應經藥廠檢驗合格後始得使用，此有行政院衛生
    署八十四年四月二十八日衛署藥字第八四○一九○三○號函附卷可參（原審卷二
    第三二七頁）。復經本院將扣案粉未及膠囊送衛生署藥物食品檢驗局檢驗結果，
    白色粉末確屬TRAMADOL，而膠囊內裝除含上開成份外，尚有Lactose(即化學乳糖
    ）之成份，有該局九十二年四月二十四日藥檢表字第０九二九二０六五二０號函
    及檢驗成績書附卷可考。又藥事法所稱製劑，係指以原料藥經加工調製，製成一
    定劑型及劑量之藥品，為藥事法第八條第一項所明定，被告既係將TRAMADOL原料
    藥（即主成分）經混合乳糖（即賦形劑）加工調製，製成一定劑型及劑量之膠囊
    ，自屬製造。被告所辯僅係將該粉末混合乳糖裝入膠囊，非屬製造云云，亦無足
    取。
  (三)按藥事法第一百零二條就限制醫師為調劑行為規定「醫師以診療為目的，並具有
    本法規定之調劑設備者，得依自開處分，親自為藥品之調劑」。是醫師在一定條
    件得為病患進行調劑行為，行政院衛生署九十二年六月二十日衛署藥字第０九二
    ００二七三０三號函同揭斯旨，然依上揭法條所示，須在有調劑之設備之情況下
    ，且須親自為調劑之行為，查被告並無何調劑設備，又非親自為調劑，係委由他
    人在該所外進行代工已如前述，此與依法應在自有設備，於診療後親自調劑交付
    病患服用者並不相同，自非屬醫師調劑行為，而係藥品製造行為應無疑義。
  (四)再者被告雖於偵查中供承「長青診所有三十個病床」（見偵查卷第三十六頁反面
    ），惟於本院審理時則坦承「使用這藥的病人人數雖不能確定，但診所僅有二十
    床，一天約有一、二個病人我用郵寄的」（見本院更三卷九十年九月二十六日審
    理筆錄），但本件臺北市調查處承辦人員於八十三年十月五日在臺北市○○○路
    ○段二七八號長青診所查獲並扣案之TRAMADOL膠囊三十一罐（每罐四千粒，計十
    二萬四千粒，共淨重二四、五五０公克）及TRAMADOL白色粉末（共淨重二三、二
    ０五公克），總重四七、七五五公克，經原審送請法務部調查局鑑定結果，均含
    有管制藥品TRAMADOL成分，亦有該局檢驗通知書（見原審卷一第一七九頁）、查
    獲證物啟封紀錄（見偵查卷第六十二頁）、扣押物品清單（見原審卷一第一七二
    頁）、原審勘驗筆錄（見原審卷二第五二三頁）在卷可憑，藥量甚為龐大。依其
    製成膠囊所使用TRAMADOL之成分計算，可知上開TRAMADOL之白色粉末仍將可製成
    約十萬粒左右之膠囊。觀諸上開扣案之藥量龐大，且藥劑必有使用期限，經過一
    段時期即會變質失效，而依被告自承其診所使用此藥之病床數僅有二十個，每天
    約有一、二個病人用郵寄給藥，被告又無法提出電話問診病患之病歷資料，何況
    電話問診無論初診或複診如何無誤地確定病患之身分誠屬有疑，並參以每人一天
    服用最多四粒計算（參原審卷一第一六二頁反面，經衛生署核准之含TRAMADOL成
    分之舒敏膠囊使用方式），及被告供述「服用TRAMADOL：：膠囊三至五天」（見
    偵查卷第三十七頁）等情，足見上開扣案之藥量與其診所病患數顯不相當，若稽
    之被告於臺北市調查處調查時經詢問：「你私自製造之TRAMADOL成品，除用於長
    青診所外，有無以郵購方式販售予一般毒患？」答稱：「有的，我以我本人華南
    銀行永吉分行帳號000000000000及我太太張一惠郵局帳號臺北郵局
    九十九支局帳號000000－0，以前述同樣之價格售與煙毒病患，藥品由臺
    北市○○街二五三號一樓超峰快遞運送。」（偵查卷第三十六頁反面）及於原審
    供稱「八十三年五、六月開始接受郵購」（見原審卷一第一四四頁反面），佐以
    證人楊灼芳於本院前審調查時，經訊問：「是否知道甲○○郵寄藥品給病患之事
    ？」答稱：「知道」等情（見上更(一)字卷第三十一頁）。衛之本院向華南銀行永
    吉分行及台北郵局永春九十九支局函查所提供資料，郵購筆數甚多，被告顯係設
    立郵購帳戶連續多次接受不特定之煙毒患者郵購所製造之TRAMADOL膠囊，堪以認
    定。至於證人楊鳳英、沈貝玲、周清松固否認向被告郵購戒毒藥品情事（更(四)卷
    第一一三至一四三頁），惟該三人既有匯款資料（同卷第九十六頁），且經被告
    坦承以郵購方式販售亦如前述，則三人或因日久遺忘，或不願施用毒品情事曝光
    而有所隱諱，均無足採為被告有利之認定，換言之，無論前開患者係到場應診，
    或出於郵購，揆之首開法條及主管機關函示，被告均無解於製造偽藥之罪責。
  (五)被告尚辯稱：TRAMADOL成品並非偽藥，且曾經衛生署核准七家藥廠自國外輸入，
    有該署復第一審法院函附卷（一審訴字卷二第三二七頁至第三三一頁）可稽，該
    藥縱以後經其他藥商或非藥商輸入，亦不能論以非法輸入禁藥罪，該藥既不能認
    係非法輸入之藥品，衛生署函（附於重上更(三)字卷第三十一頁）謂：使用非法輸
    入之TRAMADOL，代工製成膠囊，應屬製造偽藥云云，並非允當，亦不適用於本案
    云云（見附於重上更(四)卷第三十四頁至第四十頁之上訴理由狀記載）。惟輸入禁
    藥與製造偽藥，原為不同之犯罪類型，各異其構成要件，藥事法第二十條所謂偽
    藥之定義(一)未經核准擅自製造（餘略），同法第二十二條所謂禁藥之定義：：：
    (二)未經核准擅自輸入之藥品（餘略），前者首重擅自製造，後者則偏重擅自輸入
    ，至於製造之原料藥為何，輸入藥品之名稱，並不重要，易言之，縱使非經輸入
    之原料藥品，未經核准而擅自製造，亦該當於製造偽藥罪。是該衛生署針對本院
    訊問若以非法輸入之原料藥與乳糖混合裝入膠囊供病患使用認屬製造偽藥，並無
    排除其他原料藥之用意，不能以此限縮解釋認只有採用非法輸入之原料藥為製造
    始構成製造偽藥罪。此可由行政院衛生署九十二年六月二十日衛署藥字第０九二
    ００二七三０三號函載「：：倘將已核准之藥品原料與Lactose依比例混合，製
    成膠囊供不特定病患使用，則應認屬藥品製造行為：：」等情觀之，即得證明，
    被告此部分所辯亦無可採。本件事證明確，被告犯行至堪認定。
二、核被告所為，係犯藥事法第八十二條第一項之製造偽藥罪及同法第八十三條第一
    項之販賣偽藥罪。被告行為後，藥事法固經多次修正（按：最近一次係八十九年
    四月二十六日修正公布，同年月二十八日生效），惟上開二法條並無修正，即新
    修正之藥事法對被告並無不利，自應適用裁判時之新修正藥事法。又，八十七年
    五月二十日修正公布，同年月二十二日生效之毒品危害防制條例，固將TRAMADOL
    及其相類製品列為第三級毒品（見該條例第二條第一項第三款及其附表三），但
    其相關法定刑（毒品危害防制條例第四條）均較上開藥事法之規定為重，且被告
    行為時，TRAMADOL尚未列為第三級毒品，比較新舊法以行為時法有利被告，自仍
    應適用藥事法之上開規定。製造偽藥罪部分，被告與已判刑確定之陳憲宏與林錦
    泉三人間，互有犯意聯絡及行為分擔，均係共同正犯。又被告先後多次販賣偽藥
    之犯行，時間緊接，構成要件相同，顯係基於概括之犯意，為連續犯，應論以一
    罪。被告所犯上開製造及連續販賣偽藥二罪，有方法結果之牽連關係，應從情節
    較重之製造偽藥罪處斷。
三、原審據以論罪科刑，固非無見。惟查(一)原判決對於被告販賣偽藥為連續犯之部分
    疏未論究，尚有未洽。(二)又原判決對於被告所製造、販賣之上述膠囊，何以係屬
    偽藥，並未於事實欄內明白認定，詳為記載，亦有未合。被告上訴意旨，否認犯
    罪，固無可取，惟原判決既有可議，自應由本院予以撤銷改判。爰審酌被告犯罪
    之動機、目的、手段、獲取之利益、素行、智識程度、所生危害及犯罪後之態度
    等一切情狀，量處如主文所示之刑。扣案之TRAMADOL膠囊三十一罐（共淨重二四
    ．五五０公克）為被告犯罪所得之物，TRAMADOL白色粉末（共淨重二三．二０五
      公克）係被告預備供犯罪所用之物，且均屬其所有，均併予宣告沒收。
四、本件檢察官起訴之事實，尚包括被告甲○○與其子林壯叡（已經原審判決無罪確
    定）及藥商陳憲宏，明知TRAMADOL為行政院衛生署公告管制之強烈鎮痛劑，其進
    口、製造、販賣均需經主管機關許可，使用於煙毒病患亦需報冊管制。渠等為共
    同謀取不法利益，自八十二年十二月間起，被告父子以每公斤七萬五千元之代價
    ，委託陳憲宏進口，陳憲宏再以每公斤五萬元之價格委託許鐵彥、鍾肇祥（業經
    原審通緝）擅自國外輸入，先後輸入四十公斤。被告父子取得該禁藥後，未經核
    准擅自將部分TRAMADOL禁藥委託臺南縣鹽水鎮新喜化學製藥公司負責人林春雄（
    已經原審判決無罪確定）製成偽藥TRAMADOL針劑七萬支，在長青診所使用，作為
    吸毒患者戒毒之抵癮藥品，並設立郵購帳戶接受全省各地煙毒患者郵購，認被告
    此部分亦涉犯藥事法第八十二條第一項之輸入禁藥及製造偽藥罪嫌云云。經查：
  (一)被告甲○○辯稱：我跟陳憲宏說要TRAMADOL，他拿原料藥來，不知如何進口，我
    不認識許鐵彥，我未委託林春雄製成TRAMADOL針劑，我所簽發之面額二十六萬九
    千四百二十元之支票，係向新喜公司購買消炎藥等藥品之價款，扣案之未貼標籤
    之針劑四十四支係不詳之藥廠外務員置於診所供參考之樣品等語。
  (二)查被告甲○○委託被告陳憲宏進口TRAMADOL原料藥，陳憲宏再委託被告許鐵彥輾
    轉自國外輸入，固未經主管機關核准等情，業據被告甲○○、陳憲宏、許鐵彥於
    偵審供明在卷。惟已判決確定之被告許鐵彥於偵審中供承「不認識甲○○，．．
    ．沒有（進口TRAMADOL原料），是外國來的樣品，：：只賣給他（陳憲宏）四十
    公斤原料，我．．．向鍾肇祥買的」（見偵查卷第六十七頁反面，原審卷第三十
    六頁反面、第九十一頁），及已判決確定之被告陳憲宏於偵審中供承：「我自復
    興高工畢業後，即從事藥品代理迄今，現為日新及克達藥廠之經銷商，．．．甲
    ○○．．．希望我能為其找尋TRAMADOL貨源，我遂與許鐵彥聯絡，當時許鐵彥向
    我表示TRAMADOL是管制藥物，不好進口，．．．數日後，許鐵彥告訴我，他有辦
    法進口上項藥品原料，：：我為甲○○自許鐵彥處購得TRAMADOL原料四十公斤，
    清楚。」等查語（見偵查卷第五十六頁反面、第五十七頁、第五十四頁反面，原
    審卷第九十頁、第九十一頁），核與被告甲○○於偵查中所供：「TRAMADOL原料
    之進口係由陳憲宏一手包辦，．．．至於是由哪一家貿易商進口的，我就不知道
    了」（見偵查卷第三十六頁，原審卷九十頁反面），大致相符。可知被告甲○○
    雖有向藥廠經銷商陳憲宏買入TRAMA-DOL原料藥，但甲○○與許鐵彥並不認識，
    而陳憲宏亦不知許鐵彥如何進口該原料藥，且查無具體證據足以證明被告甲○○
    同意陳憲宏找人違法進口TRAMADOL原料藥，自尚難以該公告管制之TRAMADOL原料
    藥未經主管機關核准進口，即遽論被告甲○○有擅自輸入禁藥之犯行。
  (三)被告甲○○於八十三年十月五日在臺北市調查處供證稱：TRAMADOL針劑係委託台
    南縣鹽水鎮新喜藥廠化工，由本人直接與該廠林經理在八十二年十一月原料藥品
    計十公斤生產交貨量為七萬支，代工費以華南銀行支票支付之等語（見偵查卷第
    四十五頁），同日於偵查中供稱：我委託他（指陳憲宏）從國外帶回來原料，由
    他找藥廠代工製成成品針劑及膠囊等語，於八十三年十月十二日偵查時先陳稱：
    （針劑部分）是陳憲宏拿去（加工）的，每個針劑加工費三元等語，復改稱：我
    找臺南鹽水新喜化學製藥公司林經理，五六十歲的人接洽，他只做調查局被扣的
    樣品等語，於八十三年十月十八日陳稱：我拿給新喜之支票，是委託做針劑的錢
    ，只知姓林，以電話聯絡，我七、八月給他原料，他慢慢分批給我，我是一次郵
    寄十公斤等語，於八十三年十一月九日供稱：該支票是我匯給新喜的林掌，是買
    藥的錢等語，於審理中改稱：與我在電話中談論此事（指欲製成針劑）的是林經
    理，我們只在討論中，並未做，是一位老先生的聲音，不像林春雄的聲音等語，
    前後反覆不一，是否屬實，已非無疑，且查依被告甲○○所言，每個針劑加工費
    三元，製成七萬支，則加工費應為二十一萬元，而甲○○交付存入林掌帳戶之支
    票面額為二十六萬九千四百二十元，二者顯不相符，不足為認定被告林春雄有製
    造偽藥（針劑）之依據。而該支票係被告甲○○向新喜藥廠之林掌購買消炎藥等
    藥品所支付之貨款，有送貨單三張及林掌出具之收據附卷可稽，足證被告甲○○
    所稱伊係與林掌電話聯絡買藥，該支票係支付買藥之貨款一節，堪以採信，又合
    法針劑藥品之製造程序至為繁複，按諸情理，絕不可能以簡單之電話聯絡即得為
    之，況係非法之偽藥之製造，為ＧＭＰ藥廠之新喜製藥廠，更不可能僅憑電話聯
    絡，即遽予同意，至扣案之四十餘支針劑，其上既無標籤，亦難遽以認定係被告
    林春雄所製造或係被告甲○○委託製造。
  (四)綜上，此部分犯罪尚屬不能證明，因公訴人認與前開論罪科刑部分有牽連犯及連
    續犯之裁判上一罪關係，爰不另為無罪之諭知。
據上論斷，應依刑事訴訟法第三百六十九條第一項前段、第三百六十四條、第二百九
十九條第一項前段，（新修正）藥事法第八十二條第一項、第八十三條第一項，刑法
第十一條前段、第二條第一項前段、第二十八條、第五十五條、第三十八條第一項第
二、三款，判決如主文。
本案經檢察官張啟彬到庭執行職務。
中      華      民      國    九十二    年      八      月      六      日
                              臺灣高等法院刑事第十九庭
                                  審判長法  官  許  國  宏
                                        法  官  林  勤  純
                                        法  官  洪  光  燦
右正本證明與原本無異。
如不服本判決，應於收受送達後十日內向本院提出上訴書狀，其未敘述上訴之理由者
並得於提起上訴後十日內向本院補提理由書（均須按他造當事人之人數附繕本）。
                                        書記官  陳  玉  嬋
中      華      民      國    九十二    年      八      月      七      日
附錄：本案論罪科刑法條全文
藥事法第八十二條第一項
製造或輸入偽藥或禁藥者，處七年以下有期徒刑，得併科新台幣十五萬元以下罰金。
犯前項之罪，因而致人於死者，處無期徒刑或七年以上有期徒刑，致重傷者，處三年
以上十年以下有期徒刑。
第一項之未遂犯罰之。
藥事法第八十三條第一項
明知為偽藥或禁藥，而販賣、供應、調劑、運送、寄藏、牙保、轉讓或意圖販賣而陳
列者，處五年以下有期徒刑，得併科新台幣十萬元以下罰金。
犯前項之罪，因而致人於死者，處七年以上有期徒刑，致重傷者，處一年以上七年以
下有期徒刑。
因過失犯第一項之罪者，處一年以下有期徒刑、拘役或新台幣十萬元以下罰金。
第一項之未遂犯罰之。


司法院資訊處製作；財團法人民間司法改革基金會備份。
